臺灣高等法院臺中分院刑事判決　　　　　　　　　九十三年度醫上訴字第四一三號
　　上　訴　人　臺灣台中地方法院檢察署檢察官
　　被　　　告　丙○○
　　選任辯護人　張仁寧
右上訴人因被告業務過失致死案件，不服臺灣臺中地方法院九十二年度醫訴字第二號
中華民國九十三年二月九日第一審判決（起訴案號：臺灣臺中地方法院檢察署九十年
度偵字第一一六九一號），提起上訴，本院判決如左：
      主  文
上訴駁回。
      理  由
一、公訴意旨略以：被告丙○○係臺中市○○○路○段一六○號行政院國軍退除役官
    兵輔導委員會臺中榮民總醫院（下簡稱臺中榮總）醫師，係從事醫療為業務之人
    。丁○○於民國（下同）八十八年五月七日陪同其夫王逸生，以完全自費方式，
    至臺中榮總做全身健康檢查，同年五月八日安排作胃鏡檢查，經被告丙○○以胃
    鏡檢查王逸生胃部，發現螢幕上有黑色狀，王逸生詢問被告該黑點代表之狀況為
    何，被告丙○○稱係胃潰瘍並無大礙，吃藥即可。詎王逸生、丁○○於收到健康
    檢查報告書，在綜合結論欄建議王逸生應至胃腸科門診作追蹤檢查及治療，複查
    上胃腸道內視鏡，並作胃粘膜局部病理切片檢查。王逸生偕同丁○○於同年五月
    十四日，即至臺中榮總胃腸科門診掛號，被告對王逸生作進一步追蹤檢查時，原
    應注意病患就診前之病史、健康檢查及用藥等醫療紀錄，對病患所詢問患病程度
    ，應依醫療專業知識詳細答覆，及對是否用藥或進一步醫療處置如切片、手術等
    情形，亦應本於醫療專業知識、態度，詳細告知病患將受之風險承擔，而依當時
    被告甫進行健康檢查並提出檢查報告書，並無不能注意之情事，其竟疏於注意及
    此，明知檢查報告上建議王逸生宜作胃黏膜局部病理切片檢查，且經王逸生及其
    妻丁○○數度請求施作切片檢查，其仍誤信王逸生胃部局部黑點為胃潰瘍，亦未
    切實告知王逸生切片與否乃據以判斷胃潰瘍或惡性腫瘤之癌細胞的正確唯一手段
    ，使王逸生明瞭其應受之風險承擔，而逕對王逸生以胃潰瘍試行用藥四個月。迨
    於八十八年八月間，王逸生始發現體重呈不正常下降，遂即刻於同年九月三日至
    門診要求被告安排切片，被告始安排作切片檢查，經病理檢查發現異常，乃急速
    通知王逸生回診，表示要轉由臺中榮總外科進行切除手術，並於同年九月中旬，
    由外科葉大成醫師將王逸生胃脾全數切除，其後接續進行六次化學治療，然未見
    病情改善，王逸生於八十九年六月五日，轉診至私立中山醫學大學附設醫院覆檢
    ，發現癌細胞已擴散中，並於八十九年六月二十七日再度進行切除手術，隨後再
    行化學治療，迄至同年十月七日，終因病情嚴重而不治死亡，因認被告涉有刑法
    第二百七十六條第二項之業務過失致死罪嫌。
二、按犯罪事實應依證據認定之，無證據不得認定犯罪事實，刑事訴訟法第一百五十
    四條第二項定有明文。公訴人認被告涉有上述犯行，係以：(一)告訴人丁○○之指
    述。(二)病歷資料表一宗及個人除戶資料查詢結果表。(三)醫師對於病患之診治，依
    其醫療專業知識，原應注意病患就診前之病史、健康檢查及用藥等醫療紀錄，對
    病患所詢問患病程度，應依醫療專業知識詳細答覆，及對是否用藥或進一步醫療
    處置如切片、手術等情形，亦應本於醫療專業知識、態度，詳細告知病患將受之
    風險承擔。被告明知王逸生甫接受健康檢查，而卷附之該健康檢查報告建議王逸
    生宜作胃黏膜局部病理切片檢查，告訴人丁○○復指陳其與王逸生曾數度請求切
    片檢查等語。(四)依被告於偵查時所供，被告未本於醫療專業切實告知切片與否乃
    據以判斷胃潰瘍或惡性腫瘤之癌細胞的唯一手段，也未重視檢查報告書之建議，
    堅持一己所認胃潰瘍之錯誤判斷，錯失進行「胃黏膜局部病理切片」之醫療實施
    ，顯然未盡善良管理人之注意義務。(五)告訴人於偵查時提出其於八十九年八月二
    十九日向臺中榮總請領之病歷表內，並未記載「ｐｔ想先吃藥」字樣，然事後同
    張病歷內，竟出現「ｐｔ（病患）想先吃藥」字樣，應屬事後所填入，其真實性
    顯有疑問，被告所辯：王逸生提出想先吃藥云云，要難採信。而國立臺灣大學醫
    學院附設醫院九十一年二月（九十一）校附醫秘字第０００四六八號函附鑑定意
    見中，係針對健康檢查過程所記載「在ＣＯＳＴ及尊重病人意願下」而做切片，
    非針對門診之過失，故該鑑定意見未對公訴人要求之事項做鑑定意見，不得作為
    本件被告是否有過失之認定依據。
三、訊之被告丙○○雖不否認其為臺中榮總腸胃科醫師，於八十八年五月八日為王逸
    生作胃鏡檢查，發現王逸生胃部有一病灶，診斷為胃潰瘍，當時並未立即進一步
    作切片檢查，而王逸生在前述健康檢查完後，在八十八年五月十四日、同年六月
    十一日、同年七月九日，連續至臺中榮民總醫院門診，均由其看診，均經其給予
    胃潰瘍藥物治療，未安排作病理切片檢查，至八十八年八月六日其仍判斷為胃潰
    瘍而依一般流程，安排於八十八年九月三日再作一次胃鏡及切片檢查，同年九月
    十六日依病理檢查報告，確定王逸生患有胃腺癌，即請王逸生轉至外科就診，由
    同院其他醫師為王逸生開刀、化療，以及王逸生於次（八十九）年十月七日病逝
    等事實，惟否認有何過失，辯稱：(一)健檢時其發現王逸生胃部有一個凹陷，其判
    斷為胃潰瘍，但是胃癌與胃潰瘍肉眼看不易區分，所以其建議切片，若要作切片
    ，須另行收費新臺幣（下同）一千二百元，其有問王逸生要不要作切片，王逸生
    口中含有胃鏡管不便說話，但有搖手，其認為是不做的意思，取出胃鏡後，到王
    逸生離開醫院有兩個小時，若王逸生覺得有必要，渠等還是會補作，但王逸生沒
    有再要求。作胃鏡時，其會請家屬出去外面，因為有的人會吐，看到的人會害怕
    因而不敢作，所以告訴人不可能在場。健檢報告上其也註明以後要做切片。(二)門
    診時，王逸生有問要不要作切片，其說可以，但是要再做一次胃鏡，王逸生即表
    示不要做了，要先吃藥。胃鏡是一種痛苦的檢查，很多人都認為能免則免，其沒
    有特別強調癌症的可能是因為胃癌的人畢竟很少，作胃鏡檢查的人一百多人中不
    到一、二人，依常理來說不該過份強調癌症的機會，以免病患恐懼，因病患表現
    出來的不像是癌症，所以就沒有必要讓他恐慌。在醫生的角度，不可能拒絕病人
    作胃鏡的請求，何況醫院還會給補貼。門診時，都是王逸生自己進來診間，告訴
    人在外面。開藥到第四次，其依健保局規定，再替他安排胃鏡，絕對沒有被苦苦
    哀求而予以拒絕的情事，否則他會投訴或轉院。(三)被告於八十八年九月十六日依
    病理檢查報告發現王逸生患胃腺癌時，即立刻將王逸生轉外科處理，爾後之醫療
    ，被告均未再介入，況且經同院其他醫師為其開刀、化療後，於八十九年四月間
    檢查認為王逸生已沒有癌細胞，至於王逸生嗣後又發現癌細胞復發，已與被告之
    醫療行為無困果關係等語。
四、經查：
  (一)被害人王逸生於八十八年九月三日之切片檢查，證實所罹患者為胃腺癌而非胃潰
    瘍，於八十八年九月二十八日接受手術（全胃切除術、膽切除術、脾切除術、食
    道空腸吻合術）等情，有王逸生之病歷影本及行政院衛生署醫事審議委員會鑑定
    書在卷可稽。被告自被害人前往該院體檢時起，乃至八十八年五月十四日、同年
    六月十一日、同年七月九日、八月六日門診，均診斷為胃潰瘍，並於每次門診時
    均給予治療潰瘍之藥物，此觀諸王逸生之病歷記載甚明，且為被告所不否認。據
    此，被告顯然一直將被害人王逸生所罹患之胃腺癌誤診為胃潰瘍。
  (二)原審法院與被告、告訴人丁○○、選任諮詢之專家中山醫學大學附設醫院外科主
    任張士文、臺中榮總腸胃科主任陳儉鏗、臺中榮總副院長陳穎從，於九十二年八
    月十一日至臺中榮總，檢視王逸生之全部病歷原本、八十八年五月八日、八十八
    年九月三日前後兩次胃鏡彩色照片，及手術紀錄，據張士文主任說明稱：「（王
    逸生）胃上部前壁可看到一處約二乘三公分之紅色病變，很難區分是潰瘍或惡性
    腫瘤，需要切片才能夠分別，如果是潰瘍的話，像是恢復期的潰瘍，不是活動期
    的」、「（體檢報告上）GU是胃潰瘍的意思，high body anterior wall 是胃前
    壁的意思，建議事項第一點係arrange bx（切片）in OPD（門診），第二點係「
    H2 blocker（抑制胃酸的藥）」、「：：：，按照周醫師之記載既然已經建議門
    診時作切片，應該在下次門診時，再做一次胃鏡同時作切片。：：：」、「：：
    ：（看手術時的病理報告及手術紀錄）八十八年九月三日之胃鏡照片顯示，病灶
    很明顯，與潰瘍完全不同，黏膜已經欠損，邊緣不整齊，與八十八年五月八日所
    作照片差別很大。從開刀（指八十八年九月二十八日手術）時之病理報告顯示，
    是第三期的胃腺癌，很難說早四個月發現，存活率有何差別，因為不知道四個月
    前是第二期或第三期，因為內視鏡無法判斷第幾期，有時內部很惡化，表面看起
    來沒有那麼嚴重」、「死者之胃腺癌是低分化的，是惡性度較強、惡化較快的」
    、「：：：照經驗來看，四個月前若不是第三期就是第二期，不可能是第一期」
    等語（原審卷第一０七頁以下）。
  (三)健康檢查時之切片須另外收費一千二百元一節，業經臺中榮總護理長謝杏於原審
    法院勘驗期日陳明在卷（原審卷第一０八頁），且告訴人丁○○於原審審判期日
    亦同此陳述。被告若為尊重患者之意願，在檢查進行中因王逸生口中插有胃鏡管
    而不便言語，而難以充分溝通，以致於被害人王逸生前往健康檢查當時立即為其
    作切片檢查，尚難苛責。
  (四)然而被告亦自承「胃癌與胃潰瘍肉眼看不易區分，所以我建議切片」等語（原審
    卷第二十七頁），且被告於胃鏡檢查報告之建議事項載明「arrange bx in OPD
    （門診時安排）」，表示被告對於胃癌與胃潰瘍容易誤診，且切片檢查有其必要
    性一節知之甚詳，被害人王逸生並非健康檢查後即置檢查之結果於不顧，反而定
    時看門診，表示其對於自身之健康狀況相當注意，被告亦自承被害人門診時，未
    提到任何潰瘍症狀（原審卷第二十七頁），核與告訴人丁○○所述：被害人王逸
    生無任何潰瘍症狀等情相符。且被害人前有大腸癌之病史，被告只須稍微翻閱其
    病歷即可得知，縱使被告所稱接受胃鏡檢查之一百多人中罹患胃癌者不到一、二
    人屬實，惟被害人既無潰瘍之典型症狀，又曾罹患別種癌症，則癌症復發或轉移
    之機率較一般人為高（被告於刑事審判期日雖否認此節，但其於原審法院九十年
    度重訴字第三三四號民事損害賠償事件審理中，即抗辯稱王逸生曾因大腸癌動過
    手術，其體質易發癌症，縱原告主張為真，王逸生之餘命最多五年等語，足見被
    害人癌症復發或轉移之機率確較一般人為高），則被告在內視鏡下明顯看到病灶
    ，雖難分辨該病徵為潰瘍或癌症，仍不應掉以輕心。
  (五)病人本身並非專業，對於醫療知識若非全然陌生，就是一知半解，對於自身將來
    可能如何變化之危險性無從知悉，故病患自身之想法，不一定對其健康有利，是
    故病人既已求診於醫師，醫師即應本於其專業知識，提出最有利於病患之建議，
    其治療方式自應由醫師決定，而非交由病患本人決定。醫師雖無權強迫病人接受
    檢查，然而其肩負救人之職責，在門診中，理應充分向有可能罹癌之病患解說檢
    查之必要性，以及不檢查時可能面對之風險，並溝通、說服病患再次接受檢查，
    若病患經醫師一再解說，仍不願接受檢查，放棄求生機會，始可謂醫師已無過失
    。醫師若不加解說或草草帶過，任由病患在不知嚴重性之情況下，隨意選擇檢查
    或不檢查，日後發生糾紛，再推卸責任稱是病患自己之意思云云，即為卸責之詞
    。本件告訴人丁○○指稱：被告每次都說是潰瘍，吃四個月藥就沒事，至八月六
    日，因我先生體重無故減輕三公斤，拿藥時有跟被告說，請他安排門診作胃鏡，
    被告才安排我們九月三日做胃鏡等語甚詳，而偵查甲○察官訊及八十八年五月十
    四日門診時，有無告知王逸生做不做切片的危險性時，被告稱：「我覺得這是一
    個普通常識，且胃潰瘍發生胃癌是少數個案，故不必刻意去強調負面的情形」等
    語（九十年度偵字第一一六九一號卷第八十八頁），於原審準備程序亦陳稱「：
    ：：我沒有特別強調癌症的可能是因為胃癌的人畢竟很少，作胃鏡檢查的人一百
    多人中不到一、二人，依常理來說不該過份強調癌症的機會，以免病患恐懼，因
    病患表現出來的不像是癌症，所以就沒有必要讓他恐慌」等語，核與告訴人所述
    ：被告每次都說是潰瘍，吃四個月藥就沒事等語相符，足見被告於門診中確未向
    被害人王逸生充分解釋檢查之必要性及不檢查之危險性，顯有疏失。
  (六)況且被告於原審審理中時亦自承：「因為病人很多，原則上作內視鏡是要按照電
    腦上的時間安排，因我判斷是胃潰瘍，所以依照一般流程作檢查，如果我判斷是
    癌症，就會幫他安排特別緊急處理」等語（原審卷第二０四頁），當時（八十八
    年八月六日）王逸生已經服藥二個月餘，若其所罹患者為胃潰瘍，服藥後情形理
    應轉好，然而王逸生卻出現體重無故減輕三公斤之不正常訊號，且告訴人已向被
    告表明此不正常之情況，被告仍然予以忽略，堅持認定為胃潰瘍，以一般流程而
    未以最速件為被害人安排檢查，致排至八十八年九月三日始能進行切片檢查，延
    誤又近一個月，被告確實責無旁貸，其有過失甚為顯然。
  (七)告訴人於偵查中提出其於八十九年八月二十九日向臺中榮總請領之該件病歷表內
    ，並未記載「ｐｔ想先吃藥」字樣（偵查卷第九七頁），然事後同張病歷內，竟
    出現前開記載，被告雖辯稱：「王逸生提出想先吃藥」云云，衡以告訴人所提出
    之上開病歷影本所載，關於被告所辯「王逸生提出想先吃藥」一節，尚難遽以採
    信。國立臺灣大學醫學院附設醫院九十一年二月（九十一）校附醫秘字第○○○
    四六八號函附鑑定意見（偵卷第一○五頁），以及行政院衛生署醫事審議委員會
    鑑定意見雖認被告無過失，惟上開鑑定意見均係依被告片面主張之「病患拒絕切
    片」之一面之詞，以及被告事後於病歷上補記之「Ｐｔ想先吃藥」等字句，認定
    被害人王逸生拒絕切片檢查，忽略被告於門診時並未向被害人王逸生充分解釋檢
    查之必要性及不檢查之危險性，以及被告一直將被害人之病灶誤認為胃潰瘍，故
    第二次切片，未以最速件排期之情形，故上開鑑定意見，均不足資以認定被告確
    無過失。
  (八)被害人王逸生所患的胃腺癌是一種分化不良，十分惡性之癌症，在八十八年九月
    二十八日手術時之病理報告顯示，是第三期的胃腺癌，照經驗來看，在王逸生體
    檢時，當時應有胃腺癌之存在，若不是第三期就是第二期，不可能是第一期等情
    ，業經專家張士文醫師供明在卷；而依據告訴人提出之馬偕紀念醫院關於消化系
    惡性腫瘤（胃癌）之說明，認為第二期之五年存活率約為百分之五十，而第三期
    之五年存活率則為百分之十五或更少，被告所提出之日本Kimio Maruta醫師所發
    表之「Some   Factors  which  Influence  Prognosis  after  Surgery  for
    Advanced  Gastric Cancer」之論文，則認為胃癌二期之五年存活率為百分之三
    十九．四，三期之五年存活率是百分之三十二．四，澳洲Rudolph Pointner醫師
    在其所發表之文章「Gastric  Remnant  Cancer Has a Better Prognosis Than
    Primary Gastric Cancer」，則認為胃癌二期之五年存活率為百分之二十五，三
    期之五年存活率是百分之二十，雖均認胃癌二期與三期之五年之存活率有所差異
    ，惟多數學術意見均認五年存活率不及五成，確為一種死亡率極高之癌症，故本
    件王逸生胃腺癌係發生於健檢就醫之前，被告縱然於八十八年五月間及時發現王
    逸生之胃腺癌，而王逸生可以治癒存活之機會仍然無可確認，參以專家張士文醫
    師於原審所稱：「越早發現當然是愈好，但是（本件）四個月的影響有多大，很
    難從事後反推：：：」（原審卷第一一一頁），亦難以推斷四個月治療之期間，
    對王逸生死亡之結果有何影響，尚無從認定被告在四個月之期間以胃潰瘍處置王
    逸生之病情，即屬王逸生胃腺癌死亡之原因，核被告所為，與刑法過失致死罪之
    法定構成要件尚屬有間。至於原審法院民事庭九十年度重訴字第三三四號損害賠
    償事件民事判決，雖認為王逸生之死亡與被告之過失具有相當因果關係，惟刑事
    訴訟採被告無罪推定之原則，與民事訴訟於本質上有異，上開民事判決，尚不能
    拘束刑事法院之判斷，併此敘明。
五、原審因認本件並無積極證據足以證明被告犯罪，而諭知被告無罪之判決，認事用
    法均無違誤，公訴人上訴意旨略以：被害人王逸生仍有治癒並存活五年期間之機
    會，即使非存活五年，其四年或三年之存活率更高等語，指摘原審判決不當，為
    無理由，應予駁回。
據上論結，應依刑事訴訟法第三百六十八條，判決如主文。
本案經檢察官乙○○到庭執行職務。
中     華     民     國     九十三     年      五      月     十二      日
                                   臺灣高等法院臺中分院刑事第十庭
                                         審判長法  官  林  照  明
         法  官  吳  重  政
                                               法  官  王      銘
右正本證明與原本無異。
如不服本判決應於收受送達後十日內向本院提出上訴書狀，其未敘述上訴之理由者並
得於提起上訴後十日內向本院補提理由書（均須按他造當事人之人數附繕本）。
                                               書記官  王  麗  珍
中     華     民     國     九十三     年      五      月     十三      日
                                                                        Ｆ
